【裁判字號】    89,訴,411
【裁判日期】    891226
【裁判案由】    拆屋還地
【裁判全文】
臺灣臺中地方法院民事判決  八十九年度訴字第四一一號
    原      告    丙○○
                  乙○○
    共      同
    訴訟代理人    陳光龍律師
    被      告    丁○○      .
                  甲○○○    .
右當事人間請求拆屋還地事件，本院判決如左：
    主      文
被告丁○○應將坐落台中市○區○○段七小段四地號土地上如附圖（１）所示Ａ３部
分○．○○二三公頃、Ａ４部分○．○○○九公頃、附圖（２）所示Ｂ部分○．○○
一二公頃之地上物拆除，及將如附圖（３）所示Ｄ部分面積○．○○一七公頃堆放之
雜物搬除，將上開土地返還原告及其餘共有人。
被告甲○○○應將坐落台中市○區○○段七小段四地號土地上如附圖（３）所示c部
分面積○．○○三一公頃之地上物拆除，將上開土地返還原告及其餘共有人。
原告其餘之訴駁回。
訴訟費用由被告丁○○負擔十分之六，被告甲○○○負擔十分之三，餘由原告負擔。
本判決原告勝訴部分於原告各以新台幣陸拾捌萬元、新台幣參拾伍萬元分別為被告丁
○○、甲○○○供擔保後，得假執行。但被告丁○○、甲○○○如於假執行程序實施
前，分別以新台幣貳佰零肆萬零柒佰伍拾伍元、新台幣壹佰零參萬柒仟壹佰零伍元為
原告預供擔保，得免為假執行。
原告其餘假執行之聲請駁回。
    事      實
甲、原告方面：
  一、聲明：求為判決
  （一）被告丁○○應將坐落台中市○區○○段七小段四地號土地（以下簡稱系爭土
        地）上如附圖（１）所示Ａ２部分面積○．○○一○公頃、Ａ３部分○．○
        ○二三公頃、Ａ４部分○．○○○九公頃、附圖（２）所示Ｂ部分○．○○
        一二公頃之地上物拆除，暨將如附圖（３）所示Ｄ部分面積○．○○一七公
        頃堆放之雜物搬除，將上開土地交還原告及其餘共有人。
  （二）被告甲○○○應將系爭土地上如附圖（３）所示c部分面積○．○○三一公
        頃之地上物拆除，將上開土地交還原告及其餘共有人。
  （三）願供擔保，請准宣告假執行。
  二、陳述：
  （一）系爭土地為原告及訴外人周金梭共有，應有部分各三分之一，乃被告丁○○
        占標所有分別如附圖（１）所示Ａ２部分面積○．○○一○公頃、Ａ３部分
        ○．○○二三公頃、Ａ４部分○．○○○九公頃、附圖（２）所示Ｂ部分○
        ．○○一二公頃之地上建物，及如附圖（３）所示Ｄ部分面積○．○○一七
        公頃堆放之雜物，暨被告甲○○○所有如附圖（３）所示c部分面積○．○
        ○三一公頃之地上建物竟占用該土地。被告占有系爭土地，既均無合法權源
        ，自係無權占有。為此，爰依民法第七百六十七條及第八百二十一條之規定
        ，提起本件訴訟，請求被告拆除前開地上物，將土地返還原告及其餘共有人
        。
  （二）縱認系爭土地上如附圖（１）所示Ａ２部分之地上物係聯勤總部配住之眷舍
      ，惟聯勤總部占有原告所有系爭土地既無合法權源，則被告丁○○由聯勤總部
      配住，自亦無合法權源。且被告丁○○既在老舊眷舍所在位置，重新搭蓋鐵皮
      建物，另被告甲○○○又係向前手購買現在所居住之房屋，足證被告二人對於
      伊等所使用之房屋有事實上處分權。況附圖（１）所示Ａ２部分雖記載為被告
      丁○○「使用舊有房屋」，但被告丁○○使用之舊有眷舍，已經台中市政府執
      行拆除，故被告丁○○現在占用原告所有系爭土地部分，均係被告丁○○事後
      自行搭建，故原告訴請被告二人拆屋還地，為有理由。
  三、證據：提出土地登記謄本影本及土地所有權狀影本各二份，暨照片二十二幀為
      證。
乙、被告丁○○方面：
  一、聲明：求為判決駁回原告之訴及假執行之聲請，如受不利判決，願供擔保請准
      免為假執行。
  二、陳述：
  （一）系爭土地上如附圖（１）所示Ａ２、Ａ３部分地上建物，均是國防部於四十
      間所搭建，而配發予被告丁○○永久居住使用，惟不可轉讓及處分，故被告丁
      ○○係合法使用該等地上物，至於該等地上物使用之基地所有權誰屬，與被告
      丁○○合法使用上開房舍無礙。
  （二）又被告丁○○合法使用本件地上物，縱使占用原告所有系爭土地，惟被告丁
      ○○既於四十年間即有權居住使用占有該土地，則依民法第七百七十二條準用
      第七百六十九條之規定，自合於時效取得地上權之要件，故原告遽謂被告丁○
      ○並非有權使用系爭土地，尚有斟酌之餘地。
  （三）被告丁○○目前所居住使用之房舍，屬國家為照顧退伍榮民所配發，自興建
      配發迄今已四十餘年，原告長久不行使權利，直至日前被告丁○○所居住使用
      部分房舍為配合都市○○道路拓寬，由台中市政府與聯勤總司令部協調收回拆
      除後，原告突主張其所有權，使被告丁○○頓失僅存部分房舍，故原告所為，
      顯有違民法第一百四十八條第二項所定之誠信原則。
  （四）又地政機關測量結果並不準確，伊並未占用原告所有系爭土地。且系爭土地
        上如附圖（１）所示Ａ４部分地上物伊已贈與訴外人趙銀櫃，而附圖（２）
        所示Ｂ部分地上物伊已於八十九年八月五日自行拆除。
  三、證據：提出聯勤眷舍居住憑證、聯勤四○一廠列管台中市散居眷戶土地清冊、
      台中市政府工務局簡便行文表各一份，暨土地登記謄本六份（以上均為影本）
      為證。
丙、被告甲○○○方面：
  一、聲明：求為判決駁回原告之訴及假執行之聲請，如受不利判決，願供擔保請准
      免為假執行。
  二、陳述：系爭土地上如附圖（３）所示c部分地上建物係被告甲○○○於四十幾
      年間向前手購買，該地上建物係日據時代所建，並未占用原告所有系爭土地。
  三、證據：提出照片一張、台中市政府八十九年八月八日八九府建土字第一○四六
      二四號函影本及切結書影本各一份，暨房屋稅籍牌影本二件為證。
  理      由
一、本件原告主張系爭土地為原告及訴外人周金梭所共有，詎被告丁○○竟無權占有
    該土地如附圖（１）所示Ａ２部分面積○．○○一○公頃、Ａ３部分○．○○二
    三公頃、Ａ４部分○．○○○九公頃，及如附圖（２）所示Ｂ部分○．○○一二
    公頃，暨如附圖（３）所示Ｄ部分面積○．○○一七公頃部分之土地，而被告甲
    ○○○則無權占有該土地如附圖（３）所示c部分面積○．○○三一公頃部分之
    土地，因依民法第七百六十七條及第八百二十一條之規定，求為命被告丁○○應
    將系爭土地上如附圖（１）所示Ａ２、Ａ３、Ａ４部分、附圖（２）所示Ｂ部分
    土地上之地上物拆除，及將如附圖（３）所示Ｄ部分土地上堆放之雜物搬除，被
    告甲○○○則應將系爭土地上如附圖（３）所示c部分土地之地上物拆除，將上
    開土地返還原告及其餘共有人之判決。
二、被告丁○○則以系爭土地上如附圖（１）所示Ａ２、Ａ３部分地上建物係國防部
    於四十間所搭建，而配發予伊永久居住使用，故該等地上物使用之基地所有權誰
    屬，與伊合法使用上開房舍無礙。又伊合法使用本件地上物縱使占用系爭土地，
    惟因伊早於四十年間即有權居住使用占有該土地，自合於時效取得地上權之要件
    故原告謂伊並非有權使用系爭土地，尚有斟酌之餘地。另伊目前所居住使用之房
    舍，屬國家為照顧退伍榮民所配發，自興建配發迄今已四十餘年，原告長久不行
    使權利，直至日前其所居住使用部分房舍為配合都市○○道路拓寬，由台中市政
    府與聯勤總司令部協調收回拆除後，原告始突然主張其所有權，此顯有違民法第
    一百四十八條第二項所定之誠信原則。再者，系爭土地上如附圖（１）所示Ａ４
    部分土地上之地上物已贈與訴外人趙銀櫃，且伊亦於八十九年八月五日自行拆除
    附圖（２）所示Ｂ部分土地上之地上物等語，資為抗辯。而被告甲○○○則以系
    爭土地上如附圖（３）所示c部分之地上建物係伊於四十幾年間向前手購買，並
    未占用原告所有系爭土地等語置辯。
三、原告主張系爭土地為伊等及訴外人周金梭所共有，該土地上如附圖（１）所示Ａ
    ２部分面積○．○○一○公頃、Ａ３部分○．○○二三公頃、Ａ４部分○．○○
    ○九公頃、附圖（２）所示Ｂ部分○．○○一二公頃，及如附圖（３）所示Ｄ部
    分面積○．○○一七公頃之土地為被告丁○○占用，而附圖（３）所示c部分面
    積○．○○三一公頃之土地則為被告甲○○○占有之事實，業據原告提出土地登
    記謄本及土地所有權狀各二份，暨照片二十二張為證，並經本院到場勘驗及囑託
    台中市中山地政事務所測量屬實，分別制有勘驗筆錄及如附圖（１）、（２）、
    （３）所示之複丈成果圖附卷可稽，自堪信為真實。惟被告仍然否認有無權占用
    原告所有系爭土地情事，並分別以前詞置辯。經查：
  （一）系爭土地上如附圖（１）所示Ａ２部分地上建物，係由國防部於四十年間搭
        建，而核配予被告丁○○居住使用等情，業經被告丁○○陳明，並據其提出
        聯勤眷舍居住憑證一份為證，且經本院到場勘驗明確，復經本院向聯合勤務
        總司令部政戰部函查：該建物係屬「眷舍」性質，列公產管理，核配丁○○
        居住，其管理（處分）與使用權限，均依「國軍老舊眷村改建條例」及「國
        軍軍眷業務處理辦法」等相關規定辦理等情屬實，此有該部八十九年六月五
        日（八九）宇恬字第一五八○號函在卷可參，是原告主張舊有眷舍已經台中
        市政府執行拆除，上開地上建物係被告丁○○事後自行搭建云云，殊無足取
        。而系爭土地上如附圖（１）所示Ａ２部分地上建物，既為眷舍，且列為公
        產管理，已如前述，則依國軍軍眷業務處理辦法第十三條規定，其產權即屬
        於國（公）有，復參諸該辦法第三十一條規定之意旨，益徵被告丁○○對該
        建物僅有眷舍居住權，而無轉讓處分之權限。是被告丁○○對前開地上建物
        既無處分之權能，則原告主張被告丁○○應拆除該部分地上物，將土地返還
        原告及其餘共有人，於法即難謂有據。
  （二）又被告丁○○雖再辯稱：附圖（１）所示Ａ３部分地上建物亦係由國防部搭
      建配住云云，惟經本院至現場勘驗結果，發現該部分地上物係被告丁○○於四
      年間所自行搭建之鐵皮屋，現由其居住使用等情，此亦經被告丁○○當場陳述
      明確（詳卷內八十九年三月二十日勘驗筆錄），是被告丁○○所辯，尚非可採
      。因之，該地上建物既係被告丁○○所擅自搭建，且無占用系爭土地之合法權
      源，則原告請求被告丁○○拆除該部分地上物，將土地返還原告及其餘共有人
      ，即有理由。
  （三）另被告丁○○雖又辯稱：伊早於四十年間即居住使用占有系爭土地，是依民
        法第七百七十二條準用第七百六十九條之規定，自合於時效取得地上權之要
        件云云。惟按地上權為一種物權，主張取得時效之第一要件須為以行使地上
        權之意思而占有，若依其所由發生之事實之性質，無行使地上權之意思者，
        非有變更以行使地上權之意思而占有之情事，其取得時效，不能開始進行，
        最高法院著有六十四年臺上字第二五五二號判例可資參照。經查，被告丁○
        ○就其占有系爭土地之始，即係基於行使地上權之意思一節，既為原告所否
        認，而其又未能提出其他積極證據予以證明，是被告丁○○所辯，即有可疑
        ，況占有人因時效而取得地上權登記請求權者，以已具備時效取得地上權之
        要件，向該管地政機關聲請為地上權登記，如經地政機關受理，則受訴法院
        始應就占有人是否具備時效取得地上權之要件，為實體上之審究，亦經最高
        法院八十年六月四日八十年度第二次民事庭會議決議闡釋甚明，是被告丁○
        ○既然亦未主張證明其已向地政機關聲請為地上權登記，並經地政機關受理
        ，則本院亦無須就其是否具備時效取得地上權之要件予以實體上之審究，是
        被告丁○○辯稱其已合於時效取得地上權之要件，並非無權占有云云，要難
        憑採。
  （四）又被告丁○○雖另辯稱：伊自配發居住目前所使用之房舍迄今已四十餘年，
      原告長久不行使權利，直至日前伊所居住使用部分房舍為配合都市○○道路拓
      寬，由台中市政府與聯勤總司令部協調收回拆除後，原告突主張其所有權，顯
      有違民法第一百四十八條第二項所定之誠信原則云云。惟按權利之行使，是否
      以損害他人為主要目的，應就權利人因權利行使所能取得之利益，與他人及國
      家社會因其權利行使所受之損失，比較衡量以定之，最高法院著有七十一年臺
      上字第七三七號判例可資參照。經查，系爭土地上如附圖（１）所示Ａ３部分
      ○．○○二三公頃地上物係被告丁○○於四十年間自行搭建之鐵皮屋，已如前
      述；而Ａ４部分○．○○○九公頃地上物則係被告丁○○於六十五年間所自行
      搭建之二層鐵架鐵皮屋，又附圖（２）所示Ｂ部分○．○○一二公頃地上物，
      則係被告丁○○於八十九年五月間搭建之鐵架波浪板造平房，作為儲藏室使用
      ，而附圖（３）所示Ｄ部分面積○．○○一七公頃土地，其上則為被告丁○○
      堆放冰箱及洗衣機等雜物使用等情，業經本院至現場勘驗明確，並制有勘驗筆
      錄及前開現場照片在卷可稽，依此而觀，上揭地上物之價值非鉅，與其占用系
      爭土地之面積達○．○○六一公頃之價值相較，自然甚微，則原告請求被告丁
      ○○除去及搬除該等地上物對所有人之原告所生之利益，顯然大於除去妨害對
      被告丁○○及社會經濟的不利益，故原告所為本件物上請求權之行使，自難認
      係權利濫用。再者，原告自取得系爭土地共有權後，雖迄今才行使其物權請求
      權，然亦不能因此即率爾認為其已容忍前述地上物之存在而默許被告丁○○使
      用系爭土地，並遽認原告現今始主張其權利，有違誠信原則。是被告丁○○所
      辯，自無可取。
  （五）至被告丁○○抗辯系爭土地上如附圖（１）所示Ａ４部分地上物已贈與訴外
      人趙銀櫃，而附圖（２）所示Ｂ部分地上物，伊已於八十九年八月五日自行拆
      除一節。惟按訴訟繫屬中為訴訟標的之法律關係，雖移轉於第三人，於訴訟無
      影響，民事訴訟法第二百五十四條第一項前段定有明文。經查，系爭土地上如
      附圖（１）所示Ａ４部分地上物已經被告丁○○贈與訴外人趙銀櫃等情，固為
      兩造所不爭，然原告於本件訴訟既係基於物權，而行使民法第七百六十七條所
      規定之物上請求權，則被告丁○○於訴訟繫屬中，縱將占用系爭土地之上開地
      上物贈與予訴外人趙銀櫃，尚無影響其關於為本件訴訟標的之法律關係之要件
      （最高法院四十四年臺上字第一○三九號判例參照）。次查，系爭土地上如附
      圖（２）所示Ｂ部分地上物之屋頂及鄰馬路之該面牆壁雖經被告丁○○自動拆
      除，但其餘三面鐵架波浪板還存在等情，業經本院於八十九年九月二十八日至
      現場勘驗明確，並制有勘驗筆錄可稽，是被告丁○○辯稱其已完全將該部分地
      上物拆除云云，顯非可採。從而，被告丁○○所搭建之如附圖（２）所示Ｂ部
      分地上物既仍無權占用系爭土地，則原告訴請被告丁○○將之拆除，將土地返
      還原告及其餘共有人，尚非無據。
  （六）另被告甲○○○雖辯稱：伊於四十幾年間向前手買受之系爭土地上如附圖（
      ３）所示c部分地上建物並未占用系爭土地云云。惟查，該地上物確占有系爭
      土地，既已如上述，而被告甲○○○又未能主張及證明其有何占用系爭土地之
      合法權源，則被告甲○○○抗辯其並非無權占有云云，殊無足取。
四、按所有人對於無權占有或侵奪其所有物者，得請求返還之；又各共有人對於第三
    人，得就共有物之全部為本於所有權之請求。但回復共有物之請求，僅得為共有
    人全體之利益為之，民法第七百六十七條前段及第八百二十一條分別定有明文。
    查系爭土地既為原告及訴外人周金梭所共有，而被告丁○○及甲○○○又無權占
    有該土地，已如前述，則原告揆之上開規定，提起本件返還共有物之訴，請求被
    告丁○○將系爭土地上如附圖（１）所示Ａ３部分○．○○二三公頃、Ａ４部分
    ○．○○○九公頃、附圖（２）所示Ｂ部分○．○○一二公頃之地上物拆除，及
    將如附圖（３）所示Ｄ部分面積○．○○一七公頃堆放之雜物搬除，將上開土地
    返還原告及其餘共有人；另訴請被告甲○○○將系爭土地上如附圖（３）所示c
    部分面積○．○○三一公頃之地上物拆除，將上開土地返還原告及其餘共有人，
    均有理由，應予准許。至原告請求被告丁○○將系爭土地上如附圖（１）所示Ａ
    ２部分面積○．○○一○公頃之地上物拆除，將該部分土地返還原告及其餘共有
    人部分，則因被告丁○○對該部分地上物並無處分權，故原告此部分之請求，即
    乏依據，應予駁回。
五、本件事證已臻明確，兩造其餘攻擊防禦方法及舉證，與本件判決結果並無影響，
    爰不逐一論述，附此敘明。
六、兩造均陳明願供擔保，請准宣告假執行或免為假執行，就原告勝訴部份，經核均
    無不合，爰各酌定相當擔保金額併准許之；至原告其餘假執行之聲請，因訴之駁
    回而失所附麗，不應准許，應予駁回。
七、據上論結，本件原告之訴一部為有理由，一部為無理由，依民事訴訟法第七十九
    條但書、第八十五條第一項但書、第三百九十條第二項、第三百九十二條，判決
    如主文。
中      華      民      國    八十九    年    十二      月    二十六    日
                                        臺灣臺中地方法院民事第四庭
~B法      官  吳美蒼
右為正本係照原本作成
如不服本判決，應於判決送達後二十日內，向本院提出上訴狀。
中      華      民      國    八十九    年      一      月      四      日
~B法院書記官  王茵茵


司法院資訊處製作；財團法人民間司法改革基金會備份。
